【裁判字號】    97,訴,515
【裁判日期】    970602
【裁判案由】    違反毒品危害防制條例
【裁判全文】
臺灣彰化地方法院刑事判決               97年度訴字第515號
公  訴  人  臺灣彰化地方法院檢察署檢察官
被      告  甲○○
上列被告因違反毒品危害防制條例案件，經檢察官提起公訴（96
年度毒偵字第5899號、第6189號，97年度毒偵字第551 號）後合
併審理，本院逕以簡式審判程序判決如下：
    主  文
甲○○所犯如附表所示之罪，應處如附表所示之刑。應執行有期
徒刑壹年壹月。
    犯罪事實及理由
一、犯罪事實部分：
    甲○○前曾於民國93年間，因施用毒品案件，經本院以93年
    度訴字第1690號，判處有期徒刑8 月確定；其於94年間，則
    因詐欺案件，經本院以94年度員簡字第650 號判處有期徒刑
    6 月，上訴後，經本院合議庭另以95年度簡上字第49號撤銷
    原判決，改判處有期徒刑6 月確定；再於95年間，因施用毒
    品案件，經本院以95年度訴字第1425號，判處有期徒刑1 年
    確定，前開3 罪定應執行有期徒刑1 年4 月確定。入監執行
    後，因減刑後改定應執行有期徒刑8 月，並於96年7 月16日
    執行完畢出監。其另於89年間，因施用毒品案件，經本院以
    89年度毒聲字第3941號裁定送觀察勒戒後，認有繼續施用毒
    品之傾向，再經本院以89年度毒聲字第4287號裁定，令入戒
    治處所施以強制戒治，嗣後因成效經評定合格，再經本院以
    90年度毒聲字第802 號裁定，停止戒治所餘戒治期間付保護
    管束，於90年3 月19日出所，且於90年9 月10日保護管束期
    滿未經撤銷，強制戒治執行完畢。詎其於前開強制戒治執行
    完畢釋放後，且於5 年內之93年間，即再因施用第一級毒品
    案件，經本院以93年度訴字第1690號，判處有期徒刑8 月確
    定後，復基於施用第一級毒品海洛因之各別犯意，於附表所
    示之時間、地點，分別以附表所示之施用方式，單獨施用第
    一級毒品海洛因各1 次。嗣因附表所示之查獲經過始查知上
    情。
二、被告甲○○於本院準備程序中，就上揭犯罪事實均為有罪之
    陳述，且所犯係死刑、無期徒刑、最輕本刑為3 年以上有期
    徒刑以外之罪，經本院合議庭依刑事訴訟法第273 條之1 第
    1 項之規定，裁定由受命法官1 人獨任進行簡式審判程序。
三、本案證據：
    (一)彰化縣警察局田中分局96年10月18日委託檢驗尿液代號與
      真實姓名對照單1 紙（見田警分偵字第0960016665號警卷
      ）。
    (二)詮昕科技股份有限公司96年10月25日濫用藥物尿液檢驗報
      告1紙（見同上警卷）。
    (三)彰化縣警察局員林分局96年11月10日委託檢驗尿液代號與
      真實姓名對照認證單1 紙（見員警分偵字第0960024647號
      警卷）。
    (四)詮昕科技股份有限公司96年11月26日濫用藥物尿液檢驗報
      告1紙（見同上警卷）。
    (五)彰化縣警察局溪湖分局96年12月10日委託檢驗尿液代號與
      真實姓名對照認證單1 紙（見97年度毒偵字第551 號卷第
      6 頁）。
    (六)詮昕科技股份有限公司96年12月24日濫用藥物尿液檢驗報
      告1紙（見同上偵卷第5頁）。
    (七)96年11月10日警詢筆錄。
    (八)96年12月10日警詢筆錄。
    (九)被告之自白。
    (十)臺灣高等法院被告前案紀錄表。
四、按觀察、勒戒或強制戒治執行完畢釋放後， 5年內再犯毒品
    危害防制條例第10條之罪，即應直接依法追訴判決，固毋庸
    再行該條例針對「初犯」所規定之觀察、勒戒或強制戒治等
    治療程序，然若係於觀察、勒戒或強制戒治執行完畢釋放後
    ，5年後再犯第10條之罪者，則應重新依該條例第20條第1項
    、第2 項關於「初犯」之規定，先行送觀察、勒戒，並依其
    觀察、勒戒結果有無繼續施用毒品傾向，以定其是否施以強
    制戒治之治療程序，再於上開治療程序執行完畢後始由檢察
    官為不起訴處分，而非直接加以追訴處罰，此觀諸現行生效
    施行之毒品危害防制條例（於92年7月9日修正公布、自93年
    1月9日施行）第20條、第23條之規定甚明。而考諸前開毒品
    危害防制條例之修正理由主要係認觀察、勒戒或強制戒治後
    5 年後再犯者，顯見前所實施之觀察、勒戒或強制戒治已足
    以遮斷其施用毒品之癮，為期自新及協助其斷除毒癮，對此
    5年後再犯者仍適用初犯之規定（即該條例第20條第3項之規
    定），即先經觀察、勒戒、強制戒治之程序【見該條例第20
    條修法理由5第3項修正理由(二)】，且為配合簡化施用毒品犯
    之刑事處遇程序，並鑑於經觀察、勒戒或強制戒治執行完畢
    釋放後 5年內再犯者，其再犯率甚高，原據以實施之觀察勒
    戒及強制戒治既已無法收其實效，自應施以刑事處遇【見該
    條例第23條修正理由三(二)】，凡此俱見現行毒品危害防制條
    例於修正時刪除修正前二犯及三犯之規定，一改修法前繁雜
    之處遇程序，僅將施用毒品犯簡化區分為初犯、再犯外，並
    認施用毒品者係屬病患性犯人，以觀察、勒戒戒除其身癮，
    併以強制戒治方式祛除心癮之措施。由是觀之，現行毒品危
    害防制條例仍採「刑罰處遇程序」與「治療之保安處分程序
    」二者併行之方式，並將施用毒品者區分為「初犯」與「再
    犯」之不同，詳言之，倘毒品施用者係前經觀察、勒戒或強
    制戒制等治療程序執行完畢 5年後，始再施用毒品之「初犯
    」，因認前所執行之觀察、勒戒或強制戒治足收戒除毒癮之
    效，自應重新先經觀察、勒戒或強制戒治等治療程序，並於
    治療程序執行完畢後由檢察官直接為不起訴處分，毋庸對之
    追訴處罰，反觀，在「再犯」之情形，因其先前所為治療程
    序顯未能收祛除毒癮之實效，且考量施用毒品者之再犯率偏
    高，乃簡化其刑事處遇程序，而對之直接追訴處罰，不再施
    以保安處分之治療程序，是現行毒品危害防制條例所採「初
    犯」與「再犯」之界分，已揚棄過去修正前毒品危害防制條
    例所採一、二、三犯之判斷標準及處遇程序，且側重於觀察
    、勒戒或強制戒治等治療程序是否確實收其成效。因之，對
    於所謂「初犯」與「再犯」之區別，除應視其是否於觀察、
    勒戒或強制戒治執行完畢釋放後， 5年後再犯者外，尚應兼
    顧其前次所施予觀察、勒戒、強制戒治程序之成效以資判斷
    ，如此方能貫徹現行毒品危害防制條例之修正立法意旨，且
    細繹現行毒品危害防制條例第20條、第23條之立法理由可知
    ，所謂「再犯」應係指依該條例規定執行觀察、勒戒、強制
    戒治完畢釋放，再犯施用毒品罪者均屬之（見該條例第20條
    修法理由二後段），是對於現行毒品危害防制條例第20條第
    3項規定「觀察、勒戒或強制戒治執行完畢後， 5年後再犯」
    之解釋，自應限於該施用毒品之行為人於觀察、勒戒或強制
    戒治執行完畢後 5年內均未再有任何施用毒品之犯行，始足
    當之，茍其施用毒品之犯行，前經觀察、勒戒或強制戒治執
    行完畢後， 5年內曾因再犯施用第一、二級毒品之行為，而
    經法院判處刑罰之處遇程序確定者，縱其係於觀察、勒戒或
    強制戒治執行完畢 5年後復為施用毒品者（即修正前毒品危
    害防制條例所稱之三犯或三犯以上），因其於治療程序之保
    安處分執行完畢 5年內，既仍有繼續施用毒品之犯行，即難
    認前所執行之治療程序有何戒除其身心毒癮之成效可言，自
    不得僅憑該次施用毒品犯行係在前次執行治療程序之保安處
    分完畢後， 5年後再犯一端，即依現行毒品危害防制條例第
    20條第3項規定，逕認為「初犯」，而適用同條第 1、2項之
    觀察、勒戒或強制戒治等治療程序，否則無異使接受治療程
    序執行成效不彰，而屢犯施用毒品罪之行為人，僅因其施用
    毒品行為與前次觀察、勒戒或強制戒治完畢之時間相距已逾
    5 年，反得循初犯之保安處分程序，獲邀寬典，不啻與前揭
    毒品危害防制條例之修法初衷背道而馳，是就此情形，仍應
    認屬「再犯」之範疇，直接適用刑事刑罰處遇之程序，始符
    修法之本旨。查本件被告前曾因施用毒品案件，經執行強制
    戒治，於90年9 月10日強制戒治執行完畢。惟其於93年間，
    即再因施用第一級毒品案件，經本院以93年度訴字第1690號
    ，判處有期徒刑8 月確定等情，有臺灣高等法院被告前案紀
    錄表存卷可參，而被告本案上開施用第一級毒品海洛因之犯
    行，雖均係在前次強制戒治執行完畢5 年後所犯，惟被告於
    上開強制戒治執行完畢5 年內，曾再犯施用第一級毒品之罪
    經法院宣示判決並確定，已詳述如前，顯見其並非於強制戒
    治執行完畢後5 年內均無任何施用毒品之犯行，且其既已於
    強制戒治執行完畢5 年內再犯施用第一級毒品之罪，已符合
    毒品危害防制條第23條第2 項之所定之追訴要件，揆諸前開
    毒品危害防制條例條文及說明，被告所為本件施用第一級毒
    品海洛因之犯行，即均無「初犯」規定之適用，自均毋須再
    重新施予觀察、勒戒或強制戒制之處遇程序，而應直接訴追
    處罰。
五、應依刑事訴訟法第273條之1第1項、第 299條第1項前段、第
    310條之2、第454條第1項，毒品危害防制條例第 10條第1項
    ，刑法第11條前段、第47條第1 項、第62條前段、第51條第
    5 款，判決如主文。
六、如不服本判決，應於判決送達後10日內，向本院提出上訴狀
    （須附繕本），上訴於臺灣高等法院臺中分院。
本案經檢察官張尹敏到庭執行職務。
中    華    民    國    97    年    6     月    2     日
                  刑事第五庭    法  官  簡婉倫
以上正本證明與原本無異。
如不服本判決，應於判決送達後10日內，向本院提出上訴書狀，
上訴書狀應「敘述具體上訴理由」，並按他造當事人之人數附繕
本。「切勿逕送上級法院」。
中    華    民    國    97    年    6     月    2     日
                                書記官  林盛輝
附錄本案論罪科刑法條
毒品危害防制條例第10條第1項
施用第一級毒品者，處 6 月以上 5 年以下有期徒刑。
附表
┌─┬────┬───────┬───────┬───────────────┬───────────┐
│編│ 時  間 │  地      點  │  施 用 方 式 │     查    獲    經    過     │   應 處 之 罪 刑     │
│號│        │              │              │                              │                      │
├─┼────┼───────┼───────┼───────────────┼───────────┤
│1 │96年10月│其位於彰化縣永│以將海洛因摻水│嗣於96年10月18日下午4 時10分，│甲○○施用第一級毒品，│
│  │17日晚上│靖鄉湳墘村東畔│置入其所有針筒│因另案竊盜案件經警查獲時，得知│累犯，處有期徒刑柒月  │
│  │11時許  │路62號        │內注射方式（該│其係毒品列管人口，雖甲○○否認│                      │
│  │        │              │針筒業已丟棄）│曾於左揭時、地施用第一級毒品海│                      │
│  │        │              │              │洛因，惟自願同意接受員警採尿，│                      │
│  │        │              │              │送驗後呈嗎啡陽性反應，而查知上│                      │
│  │        │              │              │情。                          │                      │
├─┼────┼───────┼───────┼───────────────┼───────────┤
│2 │96年11月│上址住處內    │以將海洛因摻水│嗣於96年11月10日上午9 時10分，│甲○○施用第一級毒品，│
│  │8 日晚上│              │置入其所有針筒│因其友人蕭永宜於彰化縣埔心鄉永│累犯，處有期徒刑伍月  │
│  │11時10分│              │內注射方式（該│坡路2 段122 號前農地，因持有海│                      │
│  │分      │              │針筒業已丟棄）│洛因遭警查獲，甲○○即於左列施│                      │
│  │        │              │              │用海洛因犯罪未為有偵查權限之機│                      │
│  │        │              │              │關發覺前，主動向員警自首左開犯│                      │
│  │        │              │              │行，而接受裁判，且經警採尿送驗│                      │
│  │        │              │              │後，呈嗎啡陽性反應            │                      │
├─┼────┼───────┼───────┼───────────────┼───────────┤
│3 │96年12月│上址住處內    │以將海洛因摻水│嗣於96年12月10日上午11時25分，│甲○○施用第一級毒品，│
│  │9 日晚上│              │置入其所有針筒│與友人劉昭豐、陳永照在彰化縣埔│累犯，處有期徒刑伍月  │
│  │10時許  │              │內注射方式（該│心鄉○○村○○路太平公園前遭警│                      │
│  │        │              │針筒業已丟棄）│盤查，甲○○即於左列施用海洛因│                      │
│  │        │              │              │犯罪未為有偵查權限之機關發覺前│                      │
│  │        │              │              │，主動向員警自首左開犯行，而接│                      │
│  │        │              │              │受裁判，且經警採尿送驗後，呈嗎│                      │
│  │        │              │              │啡陽性反應                    │                      │
└─┴────┴───────┴───────┴───────────────┴───────────┘


司法院資訊處製作；財團法人民間司法改革基金會備份。
